臺灣高等法院臺中分院刑事判決　　　　96年度上易字第1552號
上　訴　人
即　被　告　丁○○
上列上訴人因妨害婚姻案件，不服臺灣苗栗地方法院95年度易字
第707號中華民國96年6月5日第一審判決（聲請簡易判決處刑案
號：臺灣苗栗地方法院檢察署95年度偵字第2274號），提起上訴
，本院判決如下：
    主  文
原判決關於丁○○部分撤銷。
丁○○連續有配偶而與人通姦，處有期徒刑參月，減為有期徒刑
壹月又拾伍日，如易科罰金，以銀元參佰元即新臺幣玖佰元折算
壹日。
    事  實
一、丁○○係甲○○之夫，為有配偶之人，其與林秀玲（業經判
    決確定）因宗教信仰而互相認識。詎丁○○竟基於與林秀玲
    通姦之概括犯意，自民國93年3月間某日起，至93年8月間某
    日止，在臺北市○○○路483號14樓之6號林秀玲住處，以每
    月約1或2次之次數，連續為性行為多次，林秀玲因而懷孕，
    於94年5月14日產下一女。林秀玲於94年8月間，攜帶其女前
    往佛堂祈福時，為甲○○之友人發現，遂告知甲○○，甲○○追查後，始知悉上情。
二、案經甲○○訴請臺灣苗栗地方法院檢察署檢察官偵查聲請以
    簡易判決處刑，由臺灣苗栗地方法院依通常程序審理。
    理  由
一、證據能力方面：
    按當事人、代理人或辯護人於法院調查證據時，知有第159
    條第1項不得為證據之情形，而未於言詞辯論終結前聲明異
    議者，視為有前項之同意，刑事訴訟法第159條之5第2項定
    有明文。經查本件當事人於本院言詞辯論終結前，未爭執告
    訴人在在審判外陳述之證據能力，揆諸上揭法條，本件告訴
    人甲○○於審判外所為之陳述，具有證據能力，合先敘明。
二、訊據上訴人即被告丁○○（以下稱被告）固供承曾與林秀玲
    發生性行為，並因此產下一女等情，惟矢口否認有妨害婚姻
    之犯行，辯稱：在92年12月之前，我和林秀玲確實有交往，
    93年1月甲○○知道之後，我們就沒有在一起、沒有通姦，
    93年9月和甲○○吵架之後，才再和林秀玲在一起，才產下
    一名女嬰。告訴人在93年2的時候，就知道我和林秀玲有發
    生親密關係。本件告訴人縱容、而且宥恕了，告訴人並未在
    六個月期間內告訴，已經喪失告訴權云云。經查：
  (一)被告丁○○與告訴人於81年11月12日結婚，其二人之婚姻關
    係仍在存續中，有戶籍謄本1份在卷可稽。而被告丁○○於
    上開婚姻關係存續中，與被告林秀玲於上揭時、地連續多次
    為性行為，被告林秀玲並於94年5月14日產下1女等情，業據
    被告丁○○及林秀玲於偵查中坦承在卷，核與告訴人於偵查
    中及原審指訴之情節相符，且有中央健康保險局95年3月6日
    函附保險對象門診就醫紀錄明細表及被告林秀玲全戶戶籍資
    料查詢結果各1份附卷足憑。
  (二)關於告訴人是否縱容或宥恕一節：
  1.按刑法第239條之罪，配偶縱容或宥恕者，不得告訴，刑法
    第245條第2項固定有明文。惟該條所謂之「縱容」係指事前
    表示容許通姦行為，並不予追究之意；「宥恕」則係事後表
    示原諒，而不予追究之意。無論「宥恕」或「縱容」，均需
    告訴人以明示或默示之意思表示，且無論當事人或他人均可
    依告訴人之表示，明白其確有不予或不欲追究之意始可。故
    此指之「宥恕」或「縱容」，必須待積極之證據證明始可。
  2.被告提出告訴人書寫之「真誠表白書信」，並稱：由該信內
    容表示告訴人已諒解被告云云。惟觀之該信內容記載：「這
    段時間我想很多，觀察很久，原本對婚姻從肯定到婚姻出問
    題，或許是彼此不瞭解，不肯定，我這幾個月來的感觸，感
    受到--〞你（指被告丁○○）依然深深愛著我（指告訴人）
    ，關心著我，但並非深信我的人品”彼此都不相信對方，信
    賴對方，或許你也得不到自己的信賴，這樣的心態，所帶來
    的壓迫感，正阻礙著目前的婚姻，你不太喜歡回家的原因也
    是你心中那無形的壓力，你不坦白講出來，釋放出來，這樣
    的壓力就像無形的殺手一直折磨我‥‥相信如果繼續下去，
    對你的壓力很大，對我的精神負擔也很大，難道你忍心看我
    如此？難道你不能珍惜以往快樂時光？無所不談，亦師亦友
    ？讓我們今晚心平氣和談我們的未來，及彼此信任對方」等
    字句，並未明確表示告訴人有縱容或宥恕被告通姦之事。
  3.被告又提出告訴人於94年4月29日所發送之簡訊照片2張（見
    原審卷第39頁下方及背面），以證明告訴人已經知道通姦之
    事實。惟該簡訊內容固記載：「‥‥我真心希望你的新家庭
    幸福‥‥只希望你還能照顧我們一點，好嗎‥‥」等字句（
    見原審卷第21頁），惟此僅能證明告訴人當時期望被告丁○○在另組家庭之情況下，仍能繼續照顧子女並提供生活費用
    ，惟此尚難遽認告訴人對於被告之通姦行為已有不予追究之
    明示意思。參以告訴人於知悉被告林秀玲生女之前，並不確
    定被告與林秀玲之間是否有通姦行為。依告訴人證述之情節
    ，有關被告通姦之事，均係聽聞他人轉述，其向被告詢問，
    被告亦予否認，其始終無法確定，故傳送簡訊予被告丁○○
    ，希望被告丁○○能據實以告等語（見原審卷第82至87頁）
    。以此觀之，上開簡訊內容，雖可認告訴人在無奈之下，而
    與被告分開，但究難據以認定，告訴人有「縱容」或「宥恕
    」被告於他人通姦之情事。
  4.證人即被告之父丙○○於本院審理中證稱：「（被告問：民
    國93年2月至8月之間，我太太即告訴人是否知道我在外面有
    女人，而且也有宥恕我？）93年2月的時候告訴人有告訴我
    說丁○○外面有女人，我跟她說丁○○很老實，不可能有這
    種事情，告訴人就笑一下。（被告問：93年4月至8月之間，
    告訴人有無到我工作的地方？）4月份的時候告訴人帶二個
    小孩回來，有跟我說要帶小孩去丁○○高鐵的辦公室，要去
    南部玩。（被告問：你是否知道林秀玲帶小孩去佛堂祈福之
    前，就知道這個小孩的存在？）知道。（被告問：告訴人是
    否也知道？）她也知道，佛堂裡面的人有說。（被告問：告
    訴人說她在那天才知道我在外面有小孩，是否事實？）不實
    在，告訴人之前就知道。〔審判長請檢察官行反詰問〕（檢
    察官問：你媳婦即告訴人跟你反應被告有女人，你說不可能
    ，是你真心的回答嗎？）我知道被告外面有女人，但我還是
    跟我媳婦說不可能。（檢察官問：有無問告訴人為何她認為
    被告有女人？）我有問她，我認為沒有，如果有的話，就被
    告與告訴人二個人都有問題。（檢察官問：你有無問告訴人
    在此之前有無抓姦過？）沒有，之後他們感情就很好。（檢
    察官問：你何時知道丁○○和林秀玲有小孩？）小孩出生之
    後聽佛堂的人說的，小孩幾個月大我忘記了。〔審判長請被
    告行覆主詰問〕（被告問：93年10月至11月之間是否有帶我
    和一個姓邱的小姐到林秀玲家？有無帶一百萬元支票過去？
    ）沒有去林秀玲家。之後改稱：有無帶一百萬元的支票去我
    忘記了。之後又改稱：我有開一百萬元的支票。（被告問：
    當時林秀玲是否已經懷孕？）是，當時肚子很大了。（被告
    問：你當時開一百萬元的支票是否是要當小孩的安養費用？
    ）[檢察官異議：被告誘導訊問。審判長諭知：異議成立。]
    （被告問：告訴人對我和林秀玲這種親密行為是懷疑？或是
    相信？）告訴人是相信的。（被告問：在我和林秀玲親密的
    時間，是否看得出來告訴人只是懷疑？）告訴人早就知道了
    。[審判長請檢察官行覆反詰問]（檢察官問：告訴人根據什
    麼確認被告和林秀玲有通姦的事實？）丁○○和林秀玲有去
    大賣場申請信用卡，被同事講出來，告訴人才知道，那個同
    事也有打電話跟我講，之後告訴人就跟我說丁○○外面有女
    人。‥‥（法官問：是否認識林秀玲？）不認識。（法官問
    ：何時開始認識林秀玲？）95年拿一百萬元給小孩當生活費
    的時候，才認識。（法官問：在這之前有無見過林秀玲？）
    沒有。（法官問：丁○○有無把林秀玲帶回家裡？）沒有。
    （法官問：你是否知道丁○○在外面有租房子？或是和林秀
    玲同居？）有聽丁○○同事林得講過。（法官問：你有無親
    眼見過他們在一起出遊？或是親密的行為？）沒有。（法官
    問：丁○○自己有無跟你承認他有和林秀玲有發生關係？）
    有，93年2月的時候他有承認，甲○○也有跟我說丁○○外
    面有女人。（法官問：甲○○有無親口跟你說他要原諒被告
    ？）有跟我說，在93年2月份的時候有跟我說要原諒被告。
    （法官問：有誰在場？）我母親在場。（法官問：甲○○有
    無親口跟你說同意被告與林秀玲通姦？）沒有。（審判長問
    ：甲○○何時知道丁○○和林秀玲有小孩？）我不知道。（
    審判長問：甲○○是否知道有這個小孩？）我不知道。（審
    判長問：甲○○是否跟你提起丁○○外面有小孩？）沒有。
    」等語（見本院卷第60、61頁）。本院衡酌證人丙○○之證
    言，前後反覆不一，其為被告之至親，所為之證言，自難免
    有迴護被告之意；且依證人所稱，其係以被告和林秀玲有去
    大賣場申請信用卡之事，作為告訴人知悉通姦之依據，實與
    常情不合；又其既稱告訴人在93年2月至8間，早已知悉並宥
    恕被告，則被告自當可與林秀玲光明正大的往來，或將林秀
    玲帶至其父之家，與家人認識。然證人丙○○竟稱不認識林
    秀玲，至95年（按被告稱係94年底，二人所述亦不相符）拿
    一百萬元給小孩當生活費的時候，才認識，之前未見過林秀
    玲，被告亦未把林秀玲帶回家等情（按證人對於有無代一百
    萬元支票之事，同一時間竟反覆矛盾，此部分之證言，亦難
    憑採），在在均與事理有違。是證人丙○○之證言，既有多
    處瑕疵矛盾之處，並不足為被告有利之證明。
  (三)關於告訴人提出告訴之時間，是否逾越6個月之法定告訴期
    間一節：
  1.按刑事訴訟法第216條第1項規定（即現行刑事訴訟法第237
    條第1項），告訴乃論之罪，應自知悉犯人之時起，於6個月
    內為之，所稱知悉，係指確知犯人之犯罪行為而言，如初意
    疑其有此犯行，而未得確實證據，及發見確實證據，始行告
    訴，則不得以告訴人前此之遲疑，未經申告，遂謂告訴為逾
    越法定期間（最高法院28年上字第919號判例意旨參照）；
    且若因事涉曖昧尚待證實，則在告訴人主觀上，尚未確信其
    人為犯罪，即難謂為已知悉，因之告訴期限，自不進行（司
    法院23年1月24日院字第1023號解釋意旨參照）；又告訴乃
    論之罪，其犯罪行為有連續或繼續之狀態者，其6個月之告
    訴期間，應自得為告訴之人，知悉犯人最後一次行為或行為
    終了之時起算（司法院大法官會議釋字第108號解釋意旨參
    照）。
  2.依證人即告訴人甲○○於原審審理時證稱：「（檢察官問：
    何時之到有林秀玲這個人？）‥‥我其中一個員工看到他（
    指被告丁○○）和林秀玲一起去辦頂好的信用卡，非常親密
    ，這是在93年間的事情，我詢問他，他當然是否認。（檢察
    官問：你何時詢問他？）在93年底左右，我也是在慢慢觀察
    。‥‥（檢察官問：你懷疑有第三者，但是你當時能夠確定
    他們有發生性行為嗎？）我不確定，我也不知道誰是第三者
    ，我問他他也說沒有，因為我們的宗教告訴我們不能有外遇
    ，他說沒有外遇。‥‥（檢察官問：你發這封簡訊的時候，
    知道你先生和林秀玲發生性行為嗎？）我不能確定，我都是
    聽到的。‥‥（檢察官問：你懷疑外遇，能夠確定知道他們
    兩人有發生性行為嗎？）不能確定。（受命法官問：他有承
    認過嗎？）沒有。‥‥（受命法官問：你有抓過他們兩人當
    場在床上嗎？）沒有。」等語（見原審卷第82至87頁）。佐
    以被告於偵查中供稱：「（問：你有對甲○○很明確說，你
    何時與林秀玲發生性行為？）沒有。我只是告訴他我確實有
    與林秀玲在一起交往。‥‥（問：甲○○是否從未自你處知
    道你與林秀玲通姦？）他不知道。（你的意思是說甲○○於
    94年5月林沁芝出生後，才明確知道你與林秀玲有通姦事實
    ？）對。他只是聽聞我與林秀玲交往，心裡有懷疑而已。」
    等語（見95年度偵字第2274號卷第5、6頁）。被告於原審審
    理時供稱：「她（指告訴人）那時候還不知道通姦的事情，
    但她知道我在與林秀玲交往。」等語（見原審卷第93頁）。
    共同被告林秀玲於本院審理時供稱：「被告之後才看過告訴
    人。」等語（見原審卷第95頁）。有此可知，告訴人雖有懷
    疑，然尚不能確知被告與林秀玲究竟有無通姦之事。
  3.被告丁○○雖提出告訴人於93年10月24日（被告丁○○誤為
    22日）所發送之簡訊譯文1份及照片9張為證，惟細繹該簡訊
    內容：「‥‥當你一開始於林秀玲展開多年外遇時，你對家
    庭就已不忠‥‥」等字句（見原審卷第21頁），然該簡訊雖
    經被告以報紙作日期之對照，然取得報紙之方式，並不困難
    ，此一方式，仍難據以認定該簡訊確實之發送日期為何時。
    況僅憑簡訊之內容，亦不足以證明告訴人已經知悉被告通姦
    行為之論據。
  4.依卷附告訴人94年11月11日之刑事告訴狀，記載：「‥‥94
    年8月間，告訴人之友人林得告知說‥‥數日之前在台北天
    道佛堂赫然看見林秀玲抱著一個剛滿月之女嬰與丁○○一同
    到該佛堂舉行祈福儀式‥‥請求向醫療單位調取林秀玲所生
    嬰兒之血片樣本，做DNA血緣鑑定，並與被告丁○○比對親
    子關係」等情，臺灣苗栗地方法院檢察署檢察官據以發函查
    詢，有該署95年2月23日函稿1份在卷足憑，而共同被告林秀
    玲於原審審理時亦供稱於94年8月間，確曾帶其所生之女前
    往佛堂祈福等語（見原審卷第96頁）。足認告訴人至該時始
    有明確之證據，而知悉被告與林秀玲通姦之事實。
  5.告訴人於94年8月間，始確知被告有通姦之犯行，於94年11
    月11日，具狀向臺灣苗栗地方法院檢察署提起告訴，該署於
    94年11月14日收狀，有刑事告訴狀在卷可按，告訴人提出告
    訴之時間尚在6個月之法定期間內，本件自不生告訴期間逾
    期之問題。
  (四)綜上所述，被告丁○○所辯，顯係事後卸責之詞，不足採信
    。本件事證明確，被告犯行堪以認定。
三、按刑法於民國94年2月2日經總統令修正公布，於95年7月1日
    施行，修正後刑法第2條第1項規定：「行為後法律有變更者
    ，適用行為時之法律。但行為後之法律有利於行為人者，適
    用最有利於行為人之法律。」修正後刑法已刪除第56條連續
    犯之規定，此刪除雖非犯罪構成要件之變更，但顯已影響行
    為人刑罰之法律效果，自屬法律有變更，修正前連續犯以一
    罪論，修正後採數罪併罰之結果，未必對行為人有利，自以
    修正前之規定有利於行為人。關於易科罰金部分，經依提高
    標準及換算新台幣比較，以修正前刑法第41條第1項前段之
    規定，亦以修正前之規定有利於行為人。被告行為後法律有
    變更，應依修正後刑法第2條第1項前段之規定，適用行為時
    即修正前之法律處斷。
四、核被告所為，係犯刑法第239條前段之通姦罪。被告多次通
    姦犯行，時間緊接、手法相同，所犯係構成要件相同之罪，
    顯係基於概括之犯意反覆為之，應依修正前刑法第56條連續
    犯之規定，以一罪論，並加重其刑。經查中華民國九十六年
    罪犯減刑條例，於民國96年7月4日經總統令公布，於96年7
    月16日施行，被告犯罪之時間，係在96年4月24日以前，且
    所犯之罪符合該條例所規定得予減刑之情形，應依該條例諭
    知其宣告刑及減得之刑。原審以被告犯罪事證明確，予以論
    罪科刑，認事用法及量刑，原無不妥之處，惟查原判決未及
    適用中華民國九十六年罪犯減刑條例之規定減刑，既經上訴
    ，仍應由本院將原判決關於被告丁○○部分予以撤銷改判（
    另查本件被告所犯之通姦罪，並無罰金刑之規定，原判決贅
    引罰金罰鍰提高標準條例第1條前段，略有疏忽，雖不在本
    院撤銷範圍之內，仍併予指明）。爰審酌被告丁○○未能堅
    守婚姻生活之忠誠、責任，肩負身為丈夫及父親之責任，理
    性經營婚姻，及其犯罪之動機、目的、手段，所造成之損害
    ，犯罪後態度等一切情狀，量處如主文第二項所示之刑及減
    得之刑，並依修正前刑法第41條第1項前段規定，諭知易科
    罰金之折算標準。
據上論結，應依刑事訴訟法第369條第1項前段、第364條、第299
條第1項前段，修正後刑法第2條第1項前段、刑法第239條前段、
修正前刑法第56條、第41條第1項前段，修正前罰金罰鍰提高標
準條例第2條，判決如主文。
本案經檢察官乙○○到庭執行職務。
中　　華　　民　　國　　96　　年　　10　　月　　2 　　日
            刑事第十一庭  審判長法　官  陳  朱  貴
                                法　官  何  志  通
                                法　官  郭  同  奇
上列正本證明與原本無異。
不得上訴。
                                書記官  康  孝  慈
中　　華　　民　　國　　96　　年　　10　　月　　3 　　日
附錄論罪科刑法條
刑法第239條
有配偶而與人通姦者，處1年以下有期徒刑。其相姦者亦同。
